【裁判字號】    99,上訴,1909
【裁判日期】    990803
【裁判案由】    偽造有價證券等
【裁判全文】
臺灣高等法院刑事判決                99年度上訴字第1909號
上  訴  人  臺灣臺北地方法院檢察署檢察官
被      告  甲○○
指定辯護人  本院公設辯護人周君穎
上列上訴人因被告偽造有價證券案件，不服臺灣臺北地方法院98
年度訴字第299號，中華民國99年3月9日第一審判決（起訴案號
：臺灣臺北地方法院檢察署97年度偵字第10265號），提起上訴
，本院判決如下：
    主  文
上訴駁回。
    理  由
一、公訴意旨略以：被告甲○○於民國96年5月1日至7月27日間
    之某日，未經被害人乙○○之同意或授權，竟在付款銀行為
    台北富邦商業銀行、票號TA0000000號支票之正面虛偽填載
    發票日期「96年7月27日」，票載金額新臺幣（下同）「3萬
    元」，並蓋立印文後，偽造完成支票1紙，嗣於96年7月27日
    ，在不知情之溫建鴻位在臺北市○○○路上之住處內，交付
    予溫建鴻背書後，轉向不知情之吳麗卿借款（被告所涉收受
    贓物罪部分業經原審判決確定）。嗣吳麗卿持前開支票提示
    遭拒，始知該支票早於96年5月3日即經乙○○掛失止付，而
    循線查悉上情。因認被告涉犯刑法第201條之偽造有價證券
    罪嫌等語。
二、按犯罪事實應依證據認定之，無證據不得認定犯罪事實；不
    能證明被告犯罪者，應諭知無罪之判決，刑事訴訟法第154
    條第2項、第301條第1項分別定有明文。又刑事訴訟法第161
    條第1項明定：「檢察官就被告犯罪事實，應負舉證責任，
    並指出證明之方法。」依此，檢察官對於起訴之犯罪事實，
    應負提出證據及說服之實質舉證責任。倘其所提出之證據，
    不足為被告有罪之積極證明，或其指出證明之方法，無從說
    服法院以形成被告有罪之心證，基於無罪推定之原則，自應
    為被告無罪判決之諭知（最高法院92 年台上字第128號判例
    意旨參照）。
三、本件檢察官認為被告犯有偽造有價證券之犯行，無非係以被
    告之供述、證人溫建鴻、吳麗卿、乙○○之證述，台灣票據
    交換所函覆所附之前揭票號TA0000000號支票影本、掛失止
    付票據提示人資料查報表、票據掛失止付通知書、遺失票據
    申報書等為其依據。訊據被告甲○○固坦承曾於上揭時間、
    地點交付支票1紙予證人溫建鴻乙情，惟堅詞否認有何偽造
    有價證券之犯行，辯稱：當初是溫建鴻要伊去幫他借現金，
    伊去向古伯鴻借，他說沒有現金，要伊先拿這張票，上面的
    印文、金額、日期都寫好了，伊不知道是誰寫的，伊沒有填
    載支票上的金額、日期等語。經查：
  (一)本件被害人乙○○前於96年5月1日，在臺北市○○區○○路
    2段378巷2號遭不明人士竊取支票1本共17紙（付款人為台北
    富邦銀行大安分行，票據號碼：TA0000000號至TA0000000號
    ），而於同年月3日辦理掛失止付，該紙支票復經吳麗卿提
    示請求付款，而遭退票等情，業據證人即被害人乙○○、吳
    麗卿於警詢、偵查中證述明確（見97年度偵字第10265號卷
    第12、16、31頁），並有台灣票據交換所台票總字第096000
    6251號函所附之票據掛失止付通知書、遺失票據申報書影本
    在卷足稽（見前揭偵卷第21頁）。而證人乙○○復證稱：遭
    竊之支票均為空白支票，沒有填具金額等語，並有票據掛失
    止付通日書、遺失票據申報書影本等件在卷可稽（見前揭偵
    卷第21頁），足認上開支票上之金額、發票日期及發票人印
    章均非發票人乙○○所填載及用印，屬偽造之支票甚明。
  (二)又上開支票係被告於96年5月1日至7月27日間之某日，受溫
    建鴻之託，向古伯鴻借調現金時，由古伯鴻所交付而收受，
    被告復將上開支票交付溫建鴻，再由溫建鴻背書後，交付吳
    麗卿，以債務清償等情，業據被告供承在卷，核與證人古伯
    鴻、溫建鴻、吳麗卿證述情節相符（見前揭偵卷第4、8、12
    、44頁，原審卷(二)第61頁背面至63頁），並有前述台灣票據
    交換所函所附之支票影本1紙在卷足憑（見前揭偵卷第20頁
    ）。被告雖前於警、偵查中供陳係自「古玉偉」之人取得該
    紙支票一節，然其嗣於原審準備程序中，即已當庭表示「古
    玉偉」之真實姓名為古伯鴻，而請求更正證人姓名乙情，原
    審審酌證人古伯鴻與被告確實相識，被告習稱證人古伯鴻之
    綽號「龜毛」等情，業據證人古伯鴻證述明確（見原審卷(二)
    第61頁背面），且被告上揭請求僅更正證人姓名，未更改該
    名證人之之住所地，而依卷附證人古伯鴻之年籍、住居所等
    資料顯示，亦確實符合被告於偵查中所述「年紀23歲左右，
    家住在臺北市○○街」等特徵（見前揭偵卷第45頁），足徵
    被告先前供陳之「古玉偉」，實係證人古伯鴻無訛。從而，
    上開支票確係被告自古伯鴻處收受，並交付溫建鴻一節，亦
    堪認定。
  (三)證人溫建鴻於原審審理時已明確證稱：我跟被告借支票，被
    告在我當時位於林森北路的住處交給我該紙支票，被告拿給
    我的時候，支票上的發票日及金額就已經填好了，我並沒有
    看到被告在支票上面寫金額或蓋用印章等語，已證述被告交
    付上開支票時，該支票即已完備票據應記載事項，其並未親
    眼見聞上開支票之金額、發票日期及印文係由被告所為，則
    上開支票上之金額、發票日期及發票人印文是否均係被告所
    為，即非無疑。況證人古伯鴻於原審審理時亦證稱：我當初
    撿到支票時，是撿到一整本，我記得當時上面只有1張有寫
    金額數字、日期，但是金額是多少我不記得了，至於有無印
    文，我也不記得了，我當時拿整本給被告看，上面第1張就
    寫金額，被告就拿第1張支票走等語，核與被告供陳：古伯
    鴻拿支票給我時，上面就已經填寫好3萬元之金額等語大致
    相符，亦難認上開支票上之金額、發票日期及發票人印文係
    由被告偽造。從而，尚難僅憑被告交付上開支票與證人溫建
    鴻時，已完備票據應記載事項，遽認上開支票係被告偽造。
  (四)至上開支票之金額、發票日期，固與證人溫建鴻向被告借款
    時，所指定之發票日期、金額相符，業據證人溫建鴻證述明
    確（見原審卷(二)第57頁背面至第58頁）。然而，論斷被告犯
    罪與否，應憑積極證據，故縱使本件證人溫建鴻向被告借貸
    之日期、金額，恰與該紙支票之發票日期、票載金額相符一
    情，確係極為巧合之事，惟本院遍查卷內所存之證據，既無
    積極證據證明偽造該紙支票之人確係被告，則本於無罪推定
    原則，在別無其他積極證據足以證明被告確有公訴意旨所述
    之犯行時，自不能單憑上揭票載金額及發票日期之巧合，遽
    為被告不利之認定。
  (五)原審辯護人雖聲請將上開支票送鑑定以確認上開支票上之發
    票日、金額是否被告所書寫一節。然查，吳麗卿於96年7月
    27 日下午4時54分許，經委由陽信銀行大安分行向台北富邦
    銀行大安分行提示上開支票請求付款，遭台北富邦銀行大安
    分行以「掛失空白票據」為由退票後，該紙支票即由台北富
    邦銀行退回陽信銀行大安分行後，復交還持票人吳麗卿，此
    有台北富邦銀行大安分行98年9月28日北富銀大安字第98600
    0010 6號函、陽信銀行大安分行98年12月1日陽信大安字第
    98034號號函在卷可憑（見原審卷(二)第13、24頁）。而吳麗
    卿取回該紙支票後，溫建鴻即以現金3萬元向吳麗卿贖回支
    票，並將該紙支票撕毀等情，亦據證人吳麗卿、溫建鴻證述
    綦詳（見原審卷(二)第59頁背面、第60頁背面），足認上開支
    票業經滅失，已無法取得該紙支票之原本以供鑑定支票金額
    及發票日期等記載之字跡，是否與被告之字跡相符，而屬不
    能調查之證據，併此敘明。
  (六)綜上所述，本件關於被告是否確有自行填載發票日期及票載
    金額於該紙支票上，而為偽造有價證券之行為，檢察官所舉
    之事證尚未達於通常一般之人均不致有所懷疑，而得確信其
    為真實之程度，揆諸前揭法條及判例意旨，此部分自應為被
    告無罪之諭知。
四、原審以不能證明被告甲○○犯罪而為無罪之諭知，經核並無
    不合。
五、檢察官上訴意旨略以：證人乙○○證稱系爭支票係伊遺失之
    空白支票等語。而證人溫建鴻於原審時證稱系爭支票係伊向
    被告甲○○借用，支票上所載發票日及金額均由伊指定，伊
    有跟被告承諾兌現當天會把3萬元現金交由被告存入支票帳
    戶，被告將系爭支票拿給伊時，支票上之金額及發票日已經
    填好等語；且證人溫建鴻於距離案發日期甚近之96年8月26
    日警詢明確稱：「是被告周俊銘在該支票上填寫新台幣3萬
    元的金額後交給我的。」等語。另證人古伯鴻證稱伊曾於不
    詳時地拾獲一本支票本，伊並未在支票上做任何記載即將該
    1張支票交給被告等語。依上開證人之證述可知，係被告依
    照證人溫建鴻指定之發票日及金額填載在系爭支票上再交予
    證人溫建鴻使用甚明。衡情被告單純轉交給證人溫建鴻使用
    之支票票面記載之金額及發票日恰好是證人溫建鴻指定之金
    額及日期，此種巧合於常理上殊難想像；且卷附之系爭支票
    影本及被告當庭書寫之字跡，兩相比對，其字跡書寫筆順勾
    勒方式明顯相符，益徵證人溫建鴻前述證稱系爭支票係由被
    告書寫完成乙節為真云云。惟查，被害人乙○○所有之系爭
    支票遭不明人士竊取後，經乙○○於96年5月3日掛失，而於
    96年5月1日至7月27日間之某日，被告受溫建鴻之託，向古
    伯鴻借調現金時，由古伯鴻交付而收受，並該紙支票交付溫
    建鴻，再由溫建豪背書後，交付吳麗卿以清償債務，嗣吳麗
    卿於96年7月26日提不請求付款，遭以「掛失空白票據」為
    由退票等情，為本院所認事實，理由已如前述，然此尚不足
    推論被告有偽造系爭支票之事實；又證人溫建鴻固於警詢時
    陳述被告在該支票上填寫3萬元的金額後交給伊乙節，惟其
    於原審審理時，經檢察官詰以：「為何先前在警詢中，說支
    票上面的金額是被告填好之後交給你，與今日所述不同？」
    證人溫建鴻答以：「我當時的意思是說他給我的時候，就已
    經填好了」，足認其於警詢時所為陳述之真意係指其收受被
    告所交付上開支票時，上開支票即已完備票據之應記載事項
    ，核與證人古伯鴻於原審時證稱伊當初撿到支票時是一整本
    ，記得當時上面只有1張有寫金額，伊當時拿整本給被告看
    ，上面第1張就寫金額，被告就拿走第1張等語（見原審卷(二)
    第62頁至第63頁）相符，足徵上開支票上之金額、發票日期
    均非被告所填載。檢察官上訴以被告轉交給證人溫建鴻使用
    之支票票面記載之金額及發票日恰好是證人溫建鴻所指定，
    此種巧合殊難想像，然並無提出證據可資相佐，自屬臆測。
    綜上所述，檢察官執前事由提起本件上訴，並無理由，應駁
    回之。
據上論斷，應依刑事訴訟法第368條，判決如主文。
本案經檢察官呂光華到庭執行職務。
中    華    民    國    99    年    8     月    3     日
                  刑事第二十一庭審判長法  官 蔡聰明
                                      法  官 楊力進
                                      法  官 許永煌
以上正本證明與原本無異。
檢察官如不服本判決，應於收受送達後10日內向本院提出上訴書
狀，其未敘述上訴之理由者並得於提起上訴後10日內向本院補提
理由書（均須按他造當事人之人數附繕本）「切勿逕送上級法院
」。
                                      書記官 江采廷
中    華    民    國    99    年    8     月    3     日

司法院資訊處製作；財團法人民間司法改革基金會備份。
